【裁判字號】    91,家訴,119
【裁判日期】    920723
【裁判案由】    確認繼承權存在
【裁判全文】
臺灣臺北地方法院民事判決                        九十一年度家訴字第一一九號
    原      告  乙○○
    訴訟代理人  易定芳律師
    被      告  行政院國軍退除役官兵輔導委員會台北市榮民服務處（被繼承人鄧
                紹文遺產管理人）
    法定代理人  甲○○
    訴訟代理人  楊俊雄律師
    複  代理人  王永春律師
右當事人間請求確認繼承權存在事件，本院判決如左：
    主  文
確認原告對被繼承人鄧紹文遺產有繼承權存在。
訴訟費用由被告負擔。
    事      實
甲、原告方面：
  一、聲明：如主文第一項所示。
  二、陳述：
    （一）被繼承人鄧紹文於民國九十年十二月二十六日死亡，因鄧紹文隻身在台未
          婚，並具有榮民身分，依法由被告任其遺產管理人。惟原告與鄧紹文為同
          胞兄弟，早年隨國軍轉戰至台灣，又目不識丁，
          原告與鄧紹文為同胞兄弟。惟原告與鄧紹文確為同胞兄弟，長久以來即相
          往來，又只有原告與鄧紹文兩兄弟在台灣，故大陸親人之家書所稱之三爺
          、老爺，即係原告與鄧紹文。
    （二）又原告於鄧紹文遺體即將火化之際，緊急向臺灣板橋地方法院聲請保全證
          據，保全鄧紹文足以供與原告比對ＤＮＡ之有關血液等樣本以鑑定血緣關
          係，即由該院以九十一年度聲字第六０民事裁定准予保全證據，並送請法
          務部調查局鑑定，鑑定結果為：「二、依據遺傳法則，受驗人乙○○與死
          者鄧紹文二者間之ＤＮＡ  ＳＴＲ系統具交集基因有十三型 (鑑定十五型
          ) ，經計算其ＳＩ值為八九二以上，因此認為受驗人乙○○與死者鄧紹文
          極可能（機率99%以上存在二親等手足血緣關係。依文獻記載，手足指數
          SI>100，即可判為99%以上具有手足關係）。已足證明原告與鄧紹文具有
          手足血緣關係。依民法第一千一百三十八條規定，兄弟姊妹為法定第三順
          位繼承人，惟鄧紹文並無子女，父母亦已死亡，依法即由原告任其繼承人
          。但原告與鄧紹文之手足血緣關係，僅有法務部調查局鑑定報告書可證，
          尚非明確，對於鄧紹文之遺產繼承，被告仍有爭議存在，即有提起確認之
          訴以求明確之必要。為此訴請確認原告對被繼承人鄧紹文遺產有繼承權存
          在。
  三、證據：提出原告
            表一件、大陸親人家書影本一件、
            件、臺灣板橋地方法院九十一年度聲字第六０號民事裁定影本一件、法
            務部調查局鑑定報告書影本一件、經財團法人海峽交流基金會驗證之親
            屬關係（聲明）公證書一件。
乙、被告方面：
  一、聲明：駁回原告之訴。
  二、陳述：
    （一）按「當事人主張有利於己之事實者，就其事實有舉證之責任。」民事訴訟
          法第二百七十七條定有明文，原告主張其係亡故榮民鄧紹文之同胞兄弟，
          惟原告之前開主張，被告否認，雖然原告復提出繼承系統表及大陸家屬兩
          份證明其所主張，與亡故榮民鄧紹文之同胞兄弟為真實無訛，惟查前開文
          書為私文書，且按「私文書應由舉證人證明其真正。」民事訴訟法第三百
          五十七條復定有明文，被告否認原告所提出之前開私文書為真正，因此，
          原告如前揭說明自須負舉證責任。
    （二）依原告所提出之原告
          和
          並非同胞兄弟自明，因查依亡故榮民鄧紹文之除戶
          內載「父：鄧強旺」、「母：鄧氏」，而原告之
          載「父：鄧民強」、「母：柳氏」之記載事實以觀，兩者完全不相同，更
          相互間摸不著邊，原告如何證明與亡故榮民鄧紹文係同胞兄弟？
    （三）雖然原告復提出法務部調查局之鑑定通知書作為證明，惟查前開鑑定通知
          書之鑑定結果有關「ＤＮＡ  ＳＴＲ系統具交集基因者有十三型（鑑定十
          五型）」並非完全相符，且前開鑑定結果亦祇是判斷「『極可能』．．．
          存在二親等手足血緣關係」而已，此觀前開鑑定通知書內載文義事實自明
          ，法務部調查局前開鑑定結果並非以「肯定」的措詞認定，故前開鑑定通
          知書之證據能力仍嫌不足。
    （四）事實上，就經驗定則與事理之常而言，原告與亡故榮民鄧紹文同時居住於
          台灣二人亦常有連絡，有關
          ）之事實，亦知之甚稔，二人於原告在世之時無論本於情、理、法或法、
          理、情之基礎，二人應當極盡思維為更正父母欄錯誤之記載？二人豈可能
          在相互常有連絡之情形下，仍存在前開在
          差池」之「錯誤」情事，而直至亡故榮民鄧紹文死亡之後，才亟思對亡故
          榮民鄧紹文之遺產，為本事件確認繼承權存在之情事，原告之前開作法，
          顯然悖於常情，亦違反經驗法則。被告仍否認原告為已故榮民鄧紹文之同
          胞兄弟，而且更認為前開證物並不足以證明二人係同胞兄弟。
    理      由
甲、得心證之理由：
  一、原告主張被繼承人鄧紹文於九十年十二月二十六日死亡，因鄧紹文隻身在台未
      婚，並具有榮民身分，依法由被告任其遺產管理人之事實，業據原告提出被繼
      承人鄧紹文除戶
      真實。
  二、原告又主張其與被繼承人鄧紹文為同胞兄弟，早年隨國軍轉戰至台灣，又目不
      識丁，身分證明文件均無，對於
      有登記文件，均不足以證明原告與鄧紹文為同胞兄弟，惟原告於鄧紹文遺體即
      將火化之際，緊急向臺灣板橋地方法院聲請保全證據，保全鄧紹文足以供與原
      告比對ＤＮＡ之有關血液等樣本以鑑定血緣關係，即由該院以九十一年度聲字
      第六０民事裁定准予保全證據，並送請法務部調查局鑑定，鑑定結果足以證明
      原告與鄧紹文具有手足血緣關係等情，並提出原告
      除戶
      六０號民事裁定、法務部調查局鑑定報告書、經財團法人海峽交流基金會驗證
      之親屬關係（聲明）公證書等件為證，被告雖辯稱前開證物並不足以證明二人
      係同胞兄弟云云。惟查：原告提出為被告不爭之法務部調查局鑑定報告書記載
      ，鑑定結果為：「二、依據遺傳法則，受驗人乙○○與死者鄧紹文二者間之Ｄ
      ＮＡ  ＳＴＲ系統具交集基因有十三型（鑑定十五型），經計算其ＳＩ值為八
      九二以上，因此認為受驗人乙○○與死者鄧紹文極可能（機率99%以上）存在
      二親等手足血緣關係。依文獻記載，手足指數SI>100，即可判為99%以上具有
      手足關係」等語。已足以證明原告與被繼承人鄧紹文百分之九十九以上之機率
      具有二親等之同胞兄弟血緣關係，至於原告與被繼承人鄧紹文不存在二親等之
      同胞兄弟血緣關係之機率小於百分之一甚多，故原告與被繼承人鄧紹文不存在
      二親等之同胞兄弟血緣關係之機率微乎其微。且原告提出之經財團法人海峽交
      流基金會驗證之親屬關係（聲明）公證書中，聲明人鄧良松亦聲明原告與被繼
      承人鄧紹文之父親為鄧民強、母親為柳氏，被繼承人鄧紹文為彼等三子，原告
      為彼等四子。至被繼承人鄧紹文之除戶
      旺」、「母：鄧氏」，而原告之
      「母：柳氏」之記載，兩者固完全不相同，惟原告主張其與被繼承人鄧紹文，
      早年隨國軍轉戰至台灣，又目不識丁，身分證明文件均無，對於
      料未及刻意注意致
      主張其與被繼承人鄧紹文為同胞兄弟堪信為真實。
  三、原告與被繼承人鄧紹文既為同胞兄弟，依民法第一千一百三十八條規定，原告
      為被繼承人鄧紹文之法定第三順位繼承人。又原告主張被繼承人鄧紹文未曾結
      婚，亦未生育子女，有被繼承人鄧紹文除戶
      又依原告提出之經財團法人海峽交流基金會驗證之親屬關係（聲明）公證書亦
      記載，原告及被繼承人鄧紹文之父母均已死亡，依前開法條規定原告即為被繼
      承人鄧紹文之繼承人。茲被告為被繼承人鄧紹文之遺產管理人而否認原告對被
      繼承人鄧紹文之遺產有繼承權存在，原告即有提起確認之訴以求排除此不安之
      地位，從而原告訴請確認其對被繼承人鄧紹文遺產有繼承權存在，即屬有理，
      應予准許。
乙、結論：
    本件原告之訴為有理由，依民事訴訟法第七十八條判決如主文。
中      華      民      國    九十二    年      七      月  二十三      日
                              家事法庭法      官  李智民
右正本係照原本作成。
如對本判決上訴，須於判決送達後二十日之不變期間內，向本院提出上訴狀。
中      華      民      國    九十二    年      七      月  二十三      日
                                      書  記  官  王俊琇


司法院資訊處製作；財團法人民間司法改革基金會備份。
